【裁判字號】    97,審易,1560
【裁判日期】    980109
【裁判案由】    業務侵占等
【裁判全文】
臺灣高雄地方法院刑事判決            97年度審易字第1560號
公  訴  人  臺灣高雄地方法院檢察署檢察官
被      告  丁○○
選任辯護人  張清雄律師
            林宗儀律師
被      告  甲○○
            乙○○
                      10樓
            丙○○
上列被告等因業務侵占等案件，經檢察官提起公訴（96年度偵字
第25073 號），本院改依簡式審判程序審理，判決如下：
    主  文
丁○○共同連續犯行使偽造私文書罪，處有期徒刑壹年陸月，減
為有期徒刑玖月。緩刑肆年，並應向公庫支付新臺幣貳拾萬元。
甲○○、乙○○、丙○○共同連續犯行使偽造私文書罪，各處有
期徒刑捌月，均減為有期徒刑肆月，如易科罰金，均以銀元參佰
元即新臺幣玖佰元折算壹日。均緩刑貳年，並各應向公庫支付新
臺幣貳萬元。
    事  實
一、丁○○、甲○○、乙○○、丙○○自民國86年9 月間起至89
    年9 月間止，分別擔任址設高雄市三民區○○○路495 號5
    樓之高雄市理燙髮美容業職業工會（下稱高雄市理容工會）
    第6 屆理事長、總幹事、出納及會計，均係為高雄市理容工
    會處理事務之人及從事業務之人。緣丁○○於87、88年間，
    因投資股票虧損，急需大量金錢周轉，遂起意以持高雄市理
    容工會銀行定期存款存單質押借款之方式，彌補其資金缺口
    ，並商請甲○○、乙○○、丙○○配合用印，以便向銀行申
    請定期存款存單質押借款，而經甲○○、乙○○、丙○○同
    意後，渠4 人即共同基於意圖為自己不法利益而背信、意圖
    為自己不法之所有而詐欺、偽造私文書並持以行使、業務登
    載不實並持以行使之概括犯意聯絡，連續於附表1 所示之時
    間，擅自持高雄市理容工會於世華商業銀行（合併後為國泰
    世華聯合商業銀行，下稱世華銀行）之如附表1 所示之定期
    存款存單，向世華銀行辦理質押借款，並於未經高雄市理容
    工會授權或同意之狀況下，在如附表2 所示之借據及取款憑
    條上，盜蓋甲○○所保管之高雄市理容工會印章，並由丁○○、乙○○、丙○○在上分別蓋用渠等印章，以此方式偽造
    借款人為高雄市理容工會之借據及取款人為高雄市理容工會
    之取款憑條，持向世華銀行不知情之承辦人員行使，致世華
    銀行承辦人員陷於錯誤而准予核貸，並任由渠等自高雄市理
    容工會之世華銀行苓雅分行帳號：000000000000號活期存款
    帳戶中，將因質借取得之如附表1 所示之質借金額，提領後
    存入乙○○所申請之世華銀行苓雅分行帳號：000000000000
    號帳戶內，供丁○○個人買賣股票之用，致高雄市理容工會
    受有支出如附表1 所示借款利息之損失（支付方式係由高雄
    市理容工會上開世華銀行苓雅分行活期存款帳戶直接為自動
    扣款），而有違背渠等任務之行為，並足生損害於世華銀行
    核貸之正確性。而渠等為避免上開舉動遭人發覺，明知因持
    高雄市理容工會定期存款存單質借所產生之借款利息，應據
    實登載在職務上所作成之高雄市理容工會資產負債表及經費
    收支報表上，竟自上開借款期間開始，至該等借款清償完畢
    為止（即87年5 月至87年9 月間、88年5 月至89年5 月間）
    ，連續在每月之高雄市理容工會資產負債表及經費收支報表
    上，未將前揭借款利息支出予以登載，並將之提供與高雄市
    理容工會理事檢視而行使之，足生損害於高雄市理容工會，
    嗣經高雄市理容工會其他人員發覺有異而提出檢舉，始循線
    查悉上情。
二、案經法務部調查局高雄市調查處移送臺灣高雄地方法院檢察
    署檢察官偵查起訴。
    理  由
一、按本件被告丁○○、甲○○、乙○○、丙○○所犯，均係死
    刑、無期徒刑、最輕本刑為3 年以上有期徒刑以外之罪，渠
    等於準備程序就被訴事實為有罪之陳述，經受命法官告知簡
    式審判程序之旨，並聽取公訴人、被告及辯護人之意見後，
    本院認無不得或不宜改依簡式審判程序進行之處，爰依刑事
    訴訟法第273 條之1 第1 項、第284 條之1 ，裁定本件由受
    命法官獨任進行簡式審判程序，合先敘明。
二、前揭犯罪事實，業據被告4 人於本院審理中均坦承不諱，並
    有如附表2 所示之文件、世華銀行活期（儲蓄）存款存入憑
    條（見調查局卷第7 至16頁）、世華銀行95年11月3 日函及
    附件（見調查局卷第76至121 頁）、95年12月18日函及附件
    （見調查局卷第122 至150 頁）、96年1 月22日函及附件（
    見偵3 卷第34至109 頁）、96年4 月20日函及附件（見偵3
    卷第148 至168 頁）、高雄市理容工會資產負債表、經費收
    支報表（外放，未附卷）在卷可稽，則被告4 人前開自白顯
    與事實相符，堪以採信，本件事證明確，被告4 人前揭犯行
    ，均堪認定。
三、論罪科刑方面
(一)、按行為後法律有變更者，適用行為時之法律。但行為後之法
    律有利於行為人者，適用最有利於行為人之法律，刑法第2
    條第1 項定有明文。又因法律修正而比較新舊法時，應就罪
    刑有關之共犯、未遂犯、想像競合犯、牽連犯、連續犯、結
    合犯，以及累犯加重、自首減輕暨其他法定加減原因（如身
    分加減）與加減例等一切情形，綜其全部罪刑之結果而為比
    較（但易科罰金及易服勞役之折算標準不包括之）。查被告
    4 人行為後，刑法業於95年7 月1 日修正公布施行，其中關
    於刑法第28條、第33條第5 款、第55條、第56條等規定，均
    有修正，茲敘述如下：
(1)、刑法第28條部分：觀諸修正前後刑法第28條之規定，雖對於
    共同正犯之可罰性有所修正，而屬犯罪後法律有變更，惟本
    案被告4 人共同犯罪之行為，無論依修正前後之規定，均成
    立共同正犯，適用新法並無較有利於被告4 人，自應以渠等
    行為時之規定處斷。
(2)、刑法第33條第5 款部分：刑法分則中關於有罰金刑之規定者
    ，在此規定修法前最低度之法定刑係銀元1 元即新臺幣3 元
    ，而在修法後則係新臺幣1000元，是修正後之規定較不利於
    被告4 人，自應適用修正前之刑法第33條第5 款規定，定渠
    等所犯之罪罰金刑之最低度刑。
(3)、刑法第56條部分：修正前之刑法第56條，設有連續犯之規定
    ，修正後則將之刪除，本件被告4 人先後多次犯行，若認具
    有連續犯關係，依修正前之規定，應論以一罪，而依修正後
    之規定，則應分論併罰，比較新舊法之規定，修正後之規定
    未有利於被告4 人，是應適用舊法關於連續犯之規定處斷。
(4)、刑法第55條部分：修正前之刑法第55條，設有牽連犯之規定
    ，而於修正後將之刪除，本件被告4 人所犯之數罪，若認具
    有牽連犯之關係，依修正前之規定，應從一重罪處斷，而依
    修正後之刑法，則應予分論併罰，比較新舊法之規定，修正
    後之規定未有利於被告4 人，是應適用舊法關於牽連犯之規
    定處斷。
(5)、綜上所述，經綜合比較新、舊法之適用結果，以修正前刑法
    規定較有利於被告4 人，是應整體適用修正前之刑法規定。
(二)、核被告4 人擅自持高雄市理容工會定期存款存單借款，致該
    工會因而受有支出利息損失之所為，均係犯刑法第342 條第
    1 項之背信罪；渠等偽造如附表2 所示文件而向銀行借款、
    提領款項之所為，均係犯刑法第216 條、第210 條之行使偽
    造私文書罪及同法第339 條第1 項之詐欺取財罪；渠等在高
    雄市理容工會資產負債表及經費收支報表上，未將借款利息
    支出予以登載，並將之提供與高雄市理容工會理事檢視之所
    為，均係犯刑法第216 條、第21 5條之行使業務登載不實文
    書罪。被告4 人在如附表2 所示文件上盜蓋印章之行為，為
    渠等偽造私文書行為之一部，應為偽造私文書之行為所吸收
    ，又渠等偽造該等私文書後進而行使，偽造之低度行為應為
    行使之高度行為所吸收；另渠等在前揭資產負債表及經費收
    支報表上登載不實後進而行使，渠等登載不實之低度行為應
    為行使之高度行為所吸收，均不另論罪。至公訴意旨認被告
    4 人擅自持高雄市理容工會定期存款存單借款之所為，應以
    刑法第336 條第2 項之業務侵占罪處斷乙節，查被告4 人雖
    擅自持高雄市理容工會定期存款存單為借款，然渠等所為，
    僅係利用該等定期存款存單所表彰之價值，對該等定期存款
    存單本身並無占為己有之情，又渠等因持該等定期存款存單
    所借得之款項，係渠等犯詐欺取財罪之不法所得，要非業務
    侵占罪之客體，是被告4 人此部分所為，並非成立業務侵占
    罪，而係如上所述，應以刑法第342 條第1 項之背信罪處斷
    ，公訴意旨於此容有未合，爰予變更起訴法條。
(三)、被告4 人就前開犯行，有犯意聯絡及行為分擔，均為共同正
    犯。本件被告4 人先後多次背信、行使偽造私文書、詐欺取
    財、行使業務登載不實文書犯行，均時間相近，犯罪構成要
    件相同，且目的同一，顯均係基於概括犯意為之，揆諸上開
    說明，應分別依修正前刑法第56條連續犯之規定論以一罪，
    並加重其刑。被告4 人所犯上開連續背信、連續行使偽造私
    文書、連續詐欺取財、連續行使業務登載不實文書等4 罪間
    ，有方法結果之牽連關係，依據前揭說明，應依修正前刑法
    第55條規定，從一重之連續行使偽造私文書罪處斷。
(四)、爰審酌被告4 人分別擔任高雄市理容工會理事長、總幹事、
    出納及會計之職務，為被告丁○○投資股票所需，竟違反為
    他人處理事務之忠實原則，利用職務之便，擅自持高雄市理
    容工會定期存款存單辦理質押借款，而為前揭犯行，所為實
    無可取，且因此借得多達新臺幣1300萬元之款項，犯罪情節
    難認輕微，惟念渠等犯後均坦承犯行，態度良好，而渠等所
    借得之金額雖高，然均於約定借款期間將之全數返還，最終
    並能賠償高雄市理容工會所支出之上開利息，有匯款資料在
    卷可稽（見本院卷第30 -1 頁），復參以被告丁○○於本件
    犯行中，係居於主導者之地位，而被告甲○○、乙○○、丙○○僅係配合被告丁○○，並未獲有實質之不法利益等一切
    情狀，分別量處如主文所示之刑，以資懲儆。又被告4 人犯
    罪時間均於96年4 月24日以前，應依中華民國96年罪犯減刑
    條例，分別減其宣告刑2 分之1 如主文所示。
(五)、末按，本件被告甲○○、乙○○、丙○○犯罪時之刑法第41
    條第1 項規定：「犯最重本刑為3 年以下有期徒刑以下之刑
    之罪，而受6 月以下有期徒刑或拘役之宣告，因身體、教育
    、職業或家庭之關係，執行顯有困難者，得以1 元以上、3
    元以下折算1 日，易科罰金」，嗣於90年1 月12日修正公布
    施行之刑法第41條第1 項前段規定：「犯最重本刑為5 年以
    下有期徒刑以下之刑之罪，而受6 個月以下有期徒刑或拘役
    之宣告，因身體、教育、職業、家庭之關係或其他正當事由
    ，執行顯有困難者，得以1 元以上3 元以下折算1 日，易科
    罰金」，又上開規定之易科罰金折算標準，依修正前之罰金
    罰鍰提高標準條例第2 條（現已刪除），就其原定數額提高
    為100 倍折算1 日，則依上開規定所定之易科罰金折算標準
    ，應以銀元100 元以上300 元以下折算1 日，經換算為新臺
    幣後，應以新臺幣300 元以上900 元以下折算1 日。惟95年
    7 月1 日修正公布施行之刑法第41條第1 項前段則規定：「
    犯最重本刑為5 年以下有期徒刑以下之刑之罪，而受6 個月
    以下有期徒刑或拘役之宣告者，得以新臺幣1000元、2000元
    或3000元折算1 日，易科罰金」，比較前揭易科罰金之規定
    ，90年1 月12日修正公布施行之刑法第41條第1 項前段最有
    利於渠3 人，故應依此規定，就渠3 人上開減刑後之刑，定
    其易科罰金之折算標準，且為免與刑法第41條第1 項修正施
    行後所定易科罰金折算標準改採新臺幣計算產生混淆起見，
    另引用現行法規所定貨幣單位折算新臺幣條例第2 條，明定
    折算新臺幣之數額，以資明確。
(六)、末查被告4 人前未曾犯罪受有期徒刑以上刑之宣告，有臺灣
    高等法院被告前案紀錄表在卷可稽，且犯後均坦承犯行，於
    本院審理中顯露悔意，並僅因一時短於思慮，致觸犯本件犯
    行，復已將相關借款、利息予以償還，業如上述，信渠等經
    此刑之宣告後，應知警惕而無再犯之虞，本院因認暫不執行
    其刑為當，爰依修正後刑法第74條第1 項第1 款之規定（最
    高法院95年刑事庭第8 次會議決議參照），就被告丁○○併
    予宣告緩刑4 年、就被告甲○○、乙○○、丙○○併予宣告
    緩刑2 年，以啟自新，復為惕勵被告4 人，此後能循規蹈矩
    ，避免再犯，並依同條第2 項第4 款規定，命被告丁○○應
    向公庫支付新臺幣20萬元，被告甲○○、乙○○、丙○○應
    分別向公庫支付新臺幣2 萬元。
(七)、如附表2 所示文件上之高雄市理容工會印文，係盜蓋印章所
    生，非屬偽造之印文，爰不為沒收之宣告，附此敘明（最高
    法院48年臺上字第1533號判例意旨參照）。
據上論斷，應依刑事訴訟法第273 條之1 第1 項、第284 條之1
、第299 條第1 項前段、第300 條，刑法第2 條第1 項前段、第
28條（修正前）、第56條（修正前）、第210 條、第215 條、第
216 條、第339 條第1 項、第342 條第1 項、第55條（修正前）
、第41條第1 項前段（90年1 月12日修正公布施行者）、第74條
第1 項第1 款、第2 項第4 款，刑法施行法第1 條之1 ，修正前
罰金罰鍰提高標準條例第2 條，現行法規所定貨幣單位折算新臺
幣條例第2 條，中華民國96年罪犯減刑條例第2 條第1 項第3 款
、第7 條、第9 條，判決如主文。
本案經檢察官陳麗琇到庭執行職務。
中    華    民    國    98    年    1     月    9     日
                  刑事第七庭    法  官  陳君杰
以上正本證明與原本無異。
如不服本判決應於收受判決後10日內向本院提出上訴書狀，並應
敘述具體理由。其未敘述上訴理由者，應於上訴期間屆滿後20日
內向本院補提理由書(均須按他造當事人之人數附繕本)「切勿逕
送上級法院」。
中    華    民    國    98    年    1     月    9     日
                                書記官  李承悌
附錄本判決論罪科刑之法條：
刑法第210 條
偽造、變造私文書，足以生損害於公眾或他人者，處5 年以下有
期徒刑。
刑法第215 條
從事業務之人，明知為不實之事項，而登載於其業務上作成之文
書，足以生損害於公眾或他人者，處3 年以下有期徒刑、拘役或
500 元以下罰金。
刑法第216 條
行使第210 條至第215 條之文書者，依偽造、變造文書或登載不
實事項或使登載不實事項之規定處斷。
刑法第339 條第1 項
意圖為自己或第三人不法之所有，以詐術使人將本人或第三人之
物交付者，處5 年以下有期徒刑、拘役或科或併科1000元以下罰
金。
刑法第342 條第1 項
為他人處理事務，意圖為自己或第三人不法之利益，或損害本人
之利益，而為違背其任務之行為，致生損害於本人之財產或其他
利益者，處5 年以下有期徒刑、拘役或科或併科1 千元以下罰金
。
附表1：
┌──┬────┬─────┬──────┬─────┬─────┐
│編號│時間    │質借金額（│存單號碼    │存單面額  │借款利息  │
│    │        │新臺幣）  │            │          │          │
├──┼────┼─────┼──────┼─────┼─────┤
│ 1  │87年    │550 萬元  │00000000000 │1000萬元  │23萬2993元│
│    │5月6日  │          │            │          │（87年9 月│
│    │        │          │            │          │2 日還款）│
├──┼────┼─────┼──────┼─────┼─────┤
│ 2  │87年    │150 萬元  │00000000000 │500 萬元  │10萬7137元│
│    │5 月11日│          │            │          │（87年9 月│
├──┼────┼─────┼──────┼─────┤2 日還款）│
│ 3  │87年    │150 萬元  │00000000000 │500 萬元  │          │
│    │6 月2 日│          │            │          │          │
├──┼────┼─────┼──────┼─────┤          │
│ 4  │87年    │200 萬元  │00000000000 │500 萬元  │          │
│    │6 月12日│          │            │          │          │
├──┼────┼─────┼──────┼─────┼─────┤
│ 5  │88年    │250 萬元  │00000000000 │630 萬元  │16萬8417元│
│    │5 月13日│          │            │          │（89年5 月│
│    │        │          │            │          │19日還款）│
├──┴────┼─────┼──────┴─────┼─────┤
│              │共計：1300│                        │共計：50萬│
│              │萬元      │                        │8547元    │
└───────┴─────┴────────────┴─────┘
附表2：
┌──┬─────────────────────────────┐
│編號│偽造之文件                                                │
├──┼─────────────────────────────┤
│ 1  │借款人為高雄市理容工會之87年5 月6 日借據                  │
├──┼─────────────────────────────┤
│ 2  │取款人為高雄市理容工會之87年5 月6 日取款憑條              │
├──┼─────────────────────────────┤
│ 3  │借款人為高雄市理容工會之87年5 月11日借據                  │
├──┼─────────────────────────────┤
│ 4  │取款人為高雄市理容工會之87年5 月11日取款憑條              │
├──┼─────────────────────────────┤
│ 5  │借款人為高雄市理容工會之87年6 月2 日借據                  │
├──┼─────────────────────────────┤
│ 6  │取款人為高雄市理容工會之87年6 月2 日取款憑條              │
├──┼─────────────────────────────┤
│ 7  │借款人為高雄市理容工會之87年6 月12日借據                  │
├──┼─────────────────────────────┤
│ 8  │取款人為高雄市理容工會之87年6 月12日取款憑條              │
├──┼─────────────────────────────┤
│ 9  │借款人為高雄市理容工會之88年5 月13日借據                  │
├──┼─────────────────────────────┤
│ 10 │取款人為高雄市理容工會之88年5 月13日取款憑條              │
└──┴─────────────────────────────┘


司法院資訊處製作；財團法人民間司法改革基金會備份。
